【裁判字號】    96,重訴,251
【裁判日期】    970331
【裁判案由】    所有權移轉登記
【裁判全文】
臺灣士林地方法院民事判決             96年度重訴字第251號
原      告  丁○○
訴訟代理人  黃虹霞律師
被      告  乙○○
訴訟代理人  陳淑貞律師
被      告  丙○○
            甲○○
上列當事人間所有權移轉登記事件，本院於民國97年3月10日言
詞辯論終結，判決如下：
    主  文
被告應就坐落臺北市○○區○○段三小段五七九地號土地辦理繼
承登記後，將上開土地所有權應有部分十分之三移轉登記予原告
。
訴訟費用壹拾伍萬玖仟捌佰伍拾元由被告負擔。
原告假執行之聲請駁回。
    事實及理由
壹、程序方面：
    被告丙○○、甲○○經合法通知未於言詞辯論期日到場，核
    無民事訴訟法第386 條各款所列情形，該被告部分，爰依原
    告之聲請，由其一造辯論而為判決。
貳、實體方面：
一、原告起訴主張：坐落臺北市○○區○○段3 小段579 號土地
    （下稱系爭土地）所有權全部係伊、訴外人林蕭翠香及被告
    乙○○、丙○○、甲○○（下合稱被告，分則逕稱其姓名）
    之被繼承人吳林衡敬於民國62年間合資購買，因系爭土地為
    農地，僅吳林衡敬有自耕農身分，故伊與林蕭翠香乃與吳林
    衡敬約定，將系爭土地借名登記於吳林衡敬名下，且約定就
    系爭土地吳林衡敬之應有部分為5/ 10 、林蕭翠香為2/10、
    伊則為3/10（下稱系爭契約關係）。吳林衡敬並於63年11月
    7 日簽有備忘錄1 紙交付予伊，以為憑據（下稱系爭備忘錄
    一）。吳林衡敬於83年5 月19日死亡，被告為吳林衡敬之繼
    承人，概括繼承系爭土地之所有權及系爭契約關係。嗣於89
    年，系爭土地因農業發展條例之修正，而可移轉予非自耕農
    ，伊乃請求被告將系土地所有權應有部分3/10移轉登記予伊
    ，被告以尚未繳清吳林衡敬之遺產稅為由，迄今拒不辦理，
    伊不得已，乃聲請本院調解，並對被告提起本件訴訟，且終
    止系爭契約關係。是伊自得依系爭契約關係請求被告於辦理
    系爭土地之繼承登記後，將系爭土地應有部分3/10移轉登記
    予伊等語。並聲明如主文第1 項所示及願供擔保，請准予宣
    告假執行。
二、乙○○則以：伊自始不知系爭契約關係之存在，原告僅片面
    提出系爭備忘錄一，自難憑信等語置辯。並聲明：（一）原
    告之訴及其假執行之聲請均駁回。（二）如受不利益判決，
    願供擔保，請准予宣告免為假執行。
三、丙○○、甲○○則經合法通知，未於言詞辯論期日到場，亦
    未提出書狀為何陳述。
四、原告與乙○○不爭執事項（見本院97年1 月9 日準備程序筆
    錄）
（一）吳林衡敬於83年5 月19日死亡，被告為其繼承人。其餘法
      定繼承人吳朝惠、吳則賢已經聲明拋棄繼承，並經本院83
      年7 月23日准予備查。
（二）系爭土地自62年起迄今均登記為吳林衡敬所有。系爭土地
      登記為吳林衡敬所有當時，係土地法第30條所定之農地，
      非有自耕農身分者，不得買賣過戶，吳林衡敬於斯時有自
      耕農身分。迄於89年農業發展條例修正後，系爭土地得移
      轉登記予非自耕農所有。
（三）原告與吳林衡敬係姊妹，林蕭翠香則為原告、吳林衡敬之
      母。
（四）原告目前執有吳林衡敬名義所簽立、日期記載為63年11月
      7 日之系爭備忘錄一，如本院卷第21頁所示。並執有日期
      記載為83年2 月11日，由吳林衡敬名義書立之如96年度士
      調字第199 號卷（下稱士調卷）第16頁原證三所示之備忘
      錄（下稱系爭備忘錄二）。乙○○並於84年11月2 日於系
      爭備忘錄二後方簽立如本院卷第22頁所示「繼承人乙○○
      對於以上事實給予承認，並絕對照吳林衡敬女士所記述之
      分配比例，於將來處分土地分配之」等文字（下稱系爭字
      樣）。
（五）原告係於96年7 月間，對被告就本件聲請調解後，方對被
      告為終止系爭契約之意思表示。
五、本件經本院於97年1 月9 日與原告、乙○○整理並協議簡化
    爭點厥為：原告與吳林衡敬間是否曾合意成立系爭契約關係
    ？系爭備忘錄一、二是否真正？
六、茲就上開爭點論述如下
（一）證人戊○○於本院結證稱：原告、伊母林蕭翠香及吳林衡
      敬於購買系爭土地前，有一次伊回娘家時，曾聽到原告、
      林蕭翠香、吳林衡敬3 人曾討論決定要合資購買系爭土地
      。系爭土地之買賣過程，伊沒參與。吳林衡敬購買系爭土
      地後不久，伊回娘家，伊曾見到林蕭翠香要求吳林衡敬簽
      立系爭備忘錄一，針對系爭土地之權利範圍明確記載。後
      來在83年間，也是在一次回娘家時，伊母又要求吳林衡敬
      再簽系爭備忘錄二等語（見本院卷第56至57頁筆錄）。核
      證人戊○○與原告、被告之被繼承人吳林衡敬間均為姊妹
      至親，亦為被告之阿姨，與兩造均為親戚，關係均甚密切
      ，且與系爭土地利益無利害關係，衡情當無故意偏袒一方
      之理，是其所證情節應屬可信。觀諸乙○○曾應原告之要
      求，於84年11月2 日在系爭備忘錄二（見本院卷第22頁）
      後方書立系爭字樣（見不爭執事項（四）所示），以承認
      系爭備忘錄二確屬真實，而為其母吳林衡敬所簽等情，足
      見系爭備忘錄一、二確為吳林衡敬所親筆書立。蓋乙○○
      為吳林衡敬之子，對於吳林衡敬之筆跡，當有所認識，倘
      系爭備忘錄二非吳林衡敬所書立，豈有任意承認系爭備忘
      錄二之內容為吳林衡敬所記載？由此足認，系爭備忘錄一
      、二確屬吳林衡敬親筆所書，彰彰明甚。
（二）次查，吳林衡敬於系爭備忘錄一記載略以：系爭土地係於
      62年8 月間由吳林衡敬與丁○○（按即原告），以吳林衡
      敬之名義向何先生購買，當時以1000元（單位應為新臺幣
      ，下同）1 坪論價，雙方所持之持分分別為吳林衡敬5/10
      、丁○○3/10，此後對系爭土地之權利義務，應按此持分
      為之等語（見本院卷第21頁）；及系爭備忘錄二所載略以
      ：查系爭土地為62年8 月間由吳林衡敬與丁○○和林蕭翠
      香合買，以吳林衡敬之名義向何先生購買，當時以1000元
      1 坪論價，3 人所持之持分分別為吳林衡敬為總面積5/10
      、丁○○為3/10、林蕭翠香為2/10等語（見本院卷第22頁
      ），並參酌上開證人戊○○之證述內容，當可認定：系爭
      土地確為原告、林蕭翠香及吳林衡敬於62年間合資購買，
      將之登記於吳林衡敬名下，且約定就系爭土地吳林衡敬之
      應有部分為5/10、林蕭翠香為2/10、原告則為3/10，而成
      立系爭契約關係，殊屬明確。職是，乙○○空言抗辯：伊
      從不知原告與吳林衡敬間有系爭契約關係存在云云，顯非
      有據。
（三）按單純借名登記為一無名契約，並未違反法律之強制規定
      或公序良俗，依契約自由之原則，應屬有效，其當事人間
      之權利義務，應先依雙方當事人之契約內容而定，如契約
      未約定者，則以補充解釋之方法定之，因其性質與委任契
      約雷同，應類推適用關於委任之相關規定，不因當事人將
      契約名之為信託、合資契約或備忘錄，而影響該借名登記
      契約終止或消滅與否之判斷（最高法院91年度臺上字第18
      71號判決參照）。又按當事人之任何一方，得隨時終止委
      任契約，民法第549 條第1 項定有明文。查原告與吳林衡
      敬共同出資購買系爭土地後，既與吳林衡敬約定借吳林衡
      敬名義辦理系爭房地所有權登記，並約定雙方就系爭土地
      所有權所得享有之權利比例，且未違反法律之強制規定或
      公序良俗，故系爭契約關係性質上應屬於借名登記之無名
      契約，揆諸前揭說明，自得類推適用委任關係終止、消滅
      之規定。被告為吳林衡敬之繼承人，自應繼受系爭契約關
      係（見不爭執事項（一）所示）。而原告於96年7 月間，
      對被告就本件聲請調解後，即對被告為終止系爭契約關係
      之意思表示，衡諸上開說明，自應解為原告已向被告表示
      終止借名登記契約之意，兩造間之系爭借名登記之系爭契
      約關係，已經原告合法終止無訛。準此，被告即有將系爭
      土地所有權，按系爭備忘錄一、二所載原告之權利比例，
      移轉登記予原告之義務，當可明認。
七、按因繼承、強制執行、公用徵收或法院之判決，於登記前已
    取得不動產物權者，非經登記，不得處分其物權，民法第75
    9 條定有明文。被告既因繼承而取得系爭土地之所有權，又
    依系爭借名登記之系爭契約關係對原告負有移轉所有權登記
    而處分系爭土地所有權應有部分之義務，則原告本於終止借
    名登記之系爭契約關係後之返還請求權，請求被告就系爭土
    地辦理繼承登記後，將所有權應有部分3/10辦理移轉登記予
    原告，為有理由，應予准許。
八、末按命債務人為一定之意思表示之判決確定或其他與確定判
    決有同一效力之執行名義成立者，視為自其確定或成立時，
    債務人已為意思表示，強制執行法第130 條第1 項定有明文
    。上開規定既明定意思表示於判決確定時，視為已為意思表
    示，如許宣告假執行，使意思表示之效力提前發生，即與上
    開規定不合。本件係命被告辦理系爭房地移轉登記之判決，
    須自判決確定時方視為已為意思表示，自不得宣告假執行，
    是原告陳明願供擔保宣告假執行，即屬無據，應予駁回。而
    被告陳明如受不利之判決，願供擔保請准宣告免予假執行，
    核無必要，附此敘明。
九、本院並依職權確定本件訴訟費用額為15萬9850元（起訴裁判
    費15萬9400元加上公示送達登報費450 元），並諭知由敗訴
    之被告負擔。
十、本件判決基礎已臻明確，兩造其餘之攻擊防禦方法及訴訟資
    料經本院斟酌後，核與判決不生影響，無一一論述之必要，
    併予敘明。
十一、據上論結，原告之訴為有理由，依民事訴訟法第78條、第
      87條第1項，判決如主文。
中    華    民    國    97    年    3     月    31    日
                  民事第三庭  審判長法  官  鍾任賜
                                    法  官  施月燿
                                    法  官  王沛雷
以上正本證明與原本無異。
如對本判決上訴，應於判決送達後20日內向本院提出上訴狀。
中    華    民    國    97    年    3     月    31    日
                                    書記官  桂大永


司法院資訊處製作；財團法人民間司法改革基金會備份。
